臺北高等行政法院判決　　　　　　　　　　　　　　九十一年度訴字第四九五五號
　　　　　　　　　　　　　　　.
　　原　　　告　慶堂工業股份有限公司
　　代　表　人　甲○○
　　訴訟代理人　黃文祥律師
　　被　　　告　財政部台灣省北區國稅局
　　代　表　人　林吉昌（局長）
　　訴訟代理人　乙○
　　　　　　　　丙○○
右當事人間因貨物稅事件，原告不服財政部中華民國九十一年十月十一日台財訴字第
○九一○○二五四五四號訴願決定，提起行政訴訟。本院判決如左：
　　主  文
原告之訴駁回。
訴訟費用由原告負擔。
　　事  實
一、事實概要：
    被告依據原告提供之銷貨統一發票，發現原告於民國八十七年九月至十二月產製
    中央系統冷暖氣機有分別開立統一發票情事，一張為主機價格，另一張為試車調
    運及技術服務費或工程費，而試車調運及技術服務費或工程費占整組售價百分之
    四十五，費用偏高，涉嫌短報完稅價格，計短繳貨物稅新台幣（下同）五八八、
    七四六元；又同一期間，其產銷之分離式冷暖氣機之室內機五十二台未辦理貨物
    稅產品登記，即擅自產製出廠，漏報貨物稅四○、○八八元，除核定補徵貨物稅
    六二八、八三四元外，並就短繳貨物稅五八八、七四六元部分依貨物稅條例第三
    十二條第八款規定，按補徵稅額五八八、七四六元處以五倍之罰鍰計二、九四三
    、七三○元；另未依規定辦理產品登記即擅自出廠部分，因同時違反貨物稅條例
    第二十八條第一款及第三十二條第一款規定，依財政部八十五年四月二十六日台
    財稅第八五一九○三三一三號函意旨，擇一從重按補徵稅額四○、○八八元處以
    十倍之罰鍰計四○○、八○○元（計至百元止），合計應處罰鍰三、三四四、五
    三○元。原告不服，申經復查結果，未獲變更，提起訴願，經遭駁回，遂向本院
    提起行政訴訟。
二、兩造聲明：
　(一)原告聲明求為判決：
    1.訴願決定及原處分均撤銷。
    2.訴訟費用由被告負擔。
　(二)被告聲明求為判決：
    原告之訴駁回，訴訟費用由原告負擔。
三、兩造之爭點：
  (一)關於原告產製中央系統冷暖氣機部分：
    被告以原告於八十七年九月至十二月產製中央系統冷暖氣機有分別開立統一發票
    情事，一張為主機價格，另一張為試車調運及技術服務費或工程費，而試車調運
    及技術服務費或工程費占整組售價百分之四十五，認其費用偏高，涉嫌規避稅負
    ，乃依據原告另提供之前述四個月出廠中央系統型冷暖氣機之平均單價，按財政
    部七十九年十月八日台財稅第七九○三○五七二八號函釋意旨核算完稅價格，合
    計應納稅額三、九八一、二三八元，減除申報稅額三、三九二、四九二元，計短
    報短貨物稅五八八、七四六元。原告則以依照財政部七十九年十月八日台財稅第
    000000000號函釋意旨，中央系統型主機之貨物稅計算，以主機價格加
    計成數後計算貨物稅，貨物稅法並未要求中央系統型之室內機須併計於主機內加
    計貨物稅，或是須改為分離式室內機計算貨物稅，卻遭補稅云云，被告復查決定
    以，依原告所提供之各型壓縮機噸位及售價，按中央系統型及汽車冷暖氣機貨物
    稅折算課徵辦法第三條規定計算結果應納稅款為六、五○五、一三三元，實際短
    報貨物稅應為三、一一二、六四一元，較原核定短報貨物稅五八八、七四六元，
    增加二、五二三、八九五元，依行政救濟之法理，除原處分適用法律錯誤外，申
    請復查之結果不得為更不利於行政救濟人之決定，故仍維持原核定。
  (二)關於分離式室內機五十二台部分：
    被告以原告產銷之分離式冷暖氣機之室內機五十二台未辦理貨物稅產品登記，即
    擅自產製出廠，漏報貨物稅四○、○八八元，原告則主張室內機五十二台係屬中
    央系統型主機之搭配產品，無須依分離式冷暖氣機之室內機課稅，且因原告產製
    產品機種甚多，區分已非易事；加之系爭機種外形酷似另一中央系統型機種，始
    令產品登記人員予以誤認，因而未予辦理產品登記，殊無故意漏未登記，藉以逃
    稅之故意或過失，依司法院釋字第二七五號解釋意旨，不應處罰云云論辯。
　(一)原告主張之理由：
    1.查原告銷售其所產製之中央系統型冷暖氣機，尚須提供運送、吊載、試車、安
      裝、保固及售後服務等勞務服務，此等勞務服務所支出之費用，本即非包含於
      原告所產製之中央系統型冷暖氣機主機出廠價格之內。尤且該等勞務服務項目
      ，部分勞務本係外包於其他廠商代工為之，此部分成本原非原告所能自由控制
      ，若於外包之廠商提高勞務服務價格，或因銷售對象施工地點偏遠，或安裝、
      施工困難度高，則原告所支出之勞務服務費用成本旋即相對提高，惟原告若因
      此將該等勞務服務費用成本直接反應於銷售總價，轉嫁於消費者，則不啻降低
      原告本身之商品競爭力，原告為保持甚或提升本身之市場競爭力，致無法將服
      務費用成本反應於銷售總價，唯有削低本身出廠主機價格，採取薄利多銷之商
      業銷售策略，此方式不僅為自由市場之機制且為空調產業同業間歷久之商業慣
      例，同業間就其產製之中央系統型冷暖氣機之銷售，其中勞務服務費用支出動
      輒占銷售總價百分之四十甚或五十之比例，本屬司空見慣。原告依循同業間商
      業競爭慣例，將實際銷售主機出廠價格及勞務服務支出費用，分張開立發票，
      依實際銷售主機出廠價格核實申報貨物稅額，自應適法有據，無逃漏貨物稅捐
      之情，詳陳如下：
      (1)按營業人銷售貨物或勞務，應依本法營業人開立銷售憑證時限制規定之時限
        ，開立統一發票交付買受人，營業稅法第三十二條規定至明。
    　(2)查原告就其所產製之中央系統型冷暖氣之銷售，既尚須供運送、吊載、試車
        、安裝、保固及售後服務等勞務之服務，而須支出勞務服務費用，此等勞務
        服務費用既非屬銷售主機出廠價格，自應另為開立發票，原告就其所銷售之
        中央系統型冷暖氣機及勞務提供分張開立主機價格及勞務服務費用之統一發
        票，係依法就其所提供之勞務開立統一發票，而非意在逃漏貨物稅捐。
    2.原告依其實際銷售主機價格及實際勞務支出費用，核實開立統一發票，申報稅
      額，詎被告竟於法無明文之情況下，擅自認定應以主機出廠價格占銷售總額百
      分之六十五之比例，以為申報貨物稅額之基準，與租稅法律主義有違：
      (1)按人民有依法納稅之義務，憲法第十九條規定至明。又關於人民之權利義務
        者，應以法律定之。應以法律規定之事項，不得以命令定之，此觀中央法規
        標準法第五條第二款及第六條規定至明。
      (2)被告查核認定原告於八十七年九月份至十二月份所產銷之中央系統型冷氣機
        銷售主機價格平均單價僅達銷售總價之百分之五十五（即依原告銷售中央系
        統型冷暖氣機單機銷售總額百分之五十五之比例為實售主機價格，以為申報
        稅額基礎），認定具有規避稅賦之嫌，先後遽以主機價格應達銷售總價百分
        之六十五及百分之一百之比例核定估計主機單價，以為計算應納稅額之基礎
        ，認定原告確有漏繳貨物稅之嫌。惟查：
        被告據以認定估計主機單價應佔銷售總價百分之六十五或百分之一百之比
          例，申報貨物稅，始無短報稅率之嫌，非但係被告主觀之認定，無法律上
          之依據，尤且罔顧原告以實際銷售主機出廠價格申報稅額之事實。人民雖
          有依法納稅之義務，惟卻無繳納稅法所未規定繳納稅款之義務。
        租稅法律主義係憲法第十九條所明定，通常採較嚴格之法律保留立場（司
          法院釋字第一六七號、第二一○號解釋意旨參照），近期司法實務見解就
          租稅法律主義已漸趨放寬其法律保留之門檻，惟仍須依據法律之立法目的
          ，衡酌經濟上之意義及實質課稅之公平原則為之（參照司法院釋字第四二
          ○號解釋意旨）。被告依中央系統型冷氣機銷售總價百分之六十五或百分
          之一百之比例認定主機出廠價格，以為課徵貨物稅之基準，非但無法律上
          之根據，即令被告等相關賦稅機關亦無制定任何行政命令以資遵循，則被
          告於無法令根據之情況下，率以中央系統型冷暖氣機銷售總價百分六十五
          或百分之一百之比例核課貨物稅款，依法即屬無據，有悖租稅法律主義之
          原則。
  　　(3)被告罔顧原告以實際銷售主機價格申報稅額之實情，違背租稅法律主義，擅
        自以主機價格達銷售總額百分之六十五之比例，為申報貨物稅額之基準，已
        非可取，竟於原告申請復查後將銷售總額全部視為主機出廠價格，尤屬無稽
        。蓋若被告以主機價格達銷售總額百分之六十五之比例課徵貨物稅額，係屬
        適法有據，則嗣於原告申請復查後，旋即推翻先前認定之課稅基準，變更為
        銷售總額之全部以為課徵貨物稅基準，又係根據何者而來？被告以主機價格
        達銷售總額百分之六十五或百分之百之比例，以為申報貨物稅額之課徵標準
        ，純屬主觀上恣意之認定，並無適法依據，與租稅法律主義有違。
  　3.關於訴願決定認定原告於八十七年九月至十二月間所產製之五十二台分離式冷
      暖氣機室內送風機，未予辦理產品登記，縱非故意，亦難謂無過失云云，此推
      定無事實上之依據，謹陳之如后：
      (1)按人民違反法律上之義務而應受行政罰之行為，法律無特別規定時，雖不以
        出於故意為必要，仍須以過失為其責任條件，參司法院釋字第二七五號解釋
        意旨甚明。
      (2)所謂過失，以其欠缺注意之程度為標準，可分為抽象的過失、具體的過失及
        重大過失三種。應盡善良管理人之注意（即依交易上一般觀念，認為有相當
        知識經驗及誠意之人應盡之注意）而欠缺者，為抽象的過失，應與處理自己
        事務為同一注意而欠缺者，為具體的過失，顯然欠缺普通人之注意者，為重
        大過失。故過失之有無，抽象的過失，則以是否欠缺應盡善良管理人之注意
        定之，具體的過失，則以是否欠應與處理自己事務為同一之注意定之，重大
        過失，則以是否顯然欠缺普通人之注意定之，苟非欠缺其注意，即不得謂之
        有過失，此為司法實務向來所持之法律見解。
      (3)查本件未予辦理產品登記之五十二台室內送風機係屬原告自製之ＦＮ、ＦＢ
        、ＦＦ型產品，此有系爭產品型錄可稽。因其外型與原告產製之中央系統型
        室內冰水送風機酷似，觀之系爭機種型錄自明。是以致令原告辦理產品登記
        之總務承辦人員誤認而未辦理產品登記，非故意漏為辦理登記藉以逃漏稅捐
        ，事證至明。
      (4)原告產製之冷暖氣機種，分別有中央系統型冷暖氣機及分離式冷暖氣機，就
        中央系統型冷氣機再區分為氣冷式及水冷式兩款機種。其中，氣冷式機種之
        標準款式即達五十款，水冷式之標準款式更達八十款。分離式冷氣亦有六款
        之數。此僅係標準款式，若再加上延申產製之機種則為數更為可觀，就原告
        所產製之冷氣機種均欲全數了解，即令任職於原告已實際從事線上生產作業
        之專業冷氣機種研製人員猶恐力有未逮，遑論其他非專業人員。欲令承辦產
        品登記之總務人員其就全部產製機種均予了解，誠屬苛求。原告承辦產品登
        總務人員，既於原告產製機種眾多及機種外型酷似之客觀情況下，即令善盡
        其應有之知識經驗，仍無法避免誤認之可能，自無具備抽象輕過失，遑論具
        體的過失或重大過失之違反。
    4.按中央系統型冷暖氣機於主機或冷媒壓縮進口或國內產製出廠時，依照左列規
      定計算整台應稅機件價格課徵貨物稅。往復式中央系統型整台冷暖氣機之完稅
      價格按其主機價格加計百分之五十為完稅價格，本款所稱主機分為凝縮機組及
      冷水機組，其中冷水機組包括凝縮機、冷水器、冷媒控制閥及視窗等，此觀中
      央系統型冷氣折徵辦法第三條規定至明。
    5.查FAD-5AS型氣冷直膨分離式冷氣，係屬原告所產製之一對五分離式冷暖氣機
    ，並非屬中央系統型冷氣，此除有原告所產製之FAD-5AS型氣冷直膨分離式冷
      氣型錄與水冷式冰水中央系統型冷氣型錄及氣冷式冰水中央系統型冷氣型錄可
      資比對，足證FAD-5AS型氣冷直膨分離式冷氣，非屬中央系統型冷氣，抑且
      FAD-5AS型氣冷直膨分離式冷氣之機體分配，除有分離式室外主機及室內送風
      機外，尚包括不屬於室外主機及室內送風機之分配箱，此觀FAD-5AS型氣冷直
      膨分離式冷氣型錄之機體分配圖及分配箱規格表，事證至明。
    6.姑不論原告所銷售之FAD-5AS型氣冷直膨分離式冷氣，非屬中央系統型冷氣，
      本無須依據中央系統型冷氣折徵辦法第三條規定，將其室內送風機部分列入主
      機出廠價格申報貨物稅。即令分離式冷氣亦須依中央系統型折徵辦法第三條規
      定，將其室內送風機部分列入主機出廠價格，一併申報貨物稅，亦因原告所產
      製之SH5分配箱既非屬FAD-5AS型氣冷直膨分離式冷氣之室外主機或室內送風機
      之一部分，依中央系統型折徵辦法第三條規定，尤無須列入主機價格內開立發
      票，而據以申報貨物稅之必要。被告非但將原告所產製之FAD-5AS型氣冷直膨
      分離式冷氣誤認為中央系統型冷氣，尤且將FAD-5AS型氣冷直膨分離式冷氣中
      非屬室外主機及室內送風機之部分，而係獨立於室外主機與室內送風機外，為
      分配冷媒作用之SH5分配箱，誤認為係屬該型冷氣室內送風機之一部分，已屬
      無稽。
    7.被告認定原告將其所產製之中央系統型冷氣，以銷售總價百分之五十五比例為
      主機出廠價格，申報貨物稅，違反貨物稅條例第十三條及第十四條規定，係以
      原告於初查時自行申報應納稅額及應補稅額為認定應予補稅及處罰之依據。姑
      不論貨物稅條例第十三條、第十四條及中央系統型冷氣折徵辦法第三條並無明
      文規定中央系統型冷氣之主機出廠價格，應以銷售總價百分之六十五之比例為
      申報貨物稅之標準，被告主張原告以產製之中央系統型冷氣銷售總價之百分之
      五十五比例為主機出廠價格申報貨物稅，有違反貨物稅條例第十三條、第十四
      條規定及中央系統型冷氣折徵辦法第三條規定，已屬無稽，被告課處原告罰鍰
      係以原告自行申報之應納稅額及應補稅額，為認定原告應予補稅及處罰之依據
      ，而非以法律之明文規定為據，與稅租法律主義之基本原則相違：
      (1)查原告所提出之應納稅額及應補稅額明細表係被告於八十七年間查核稅捐時
        ，認為原告將其所產製之中央系統型冷氣，以銷售總價之百分之五十五比例
        為主機出廠價格，申報貨物稅過低，不符申報標準，應以銷售總價百分之六
        十五之比例為主機出廠價格申報貨物稅，始符合申報標準，故著令原告製作
        自行申報之銷售總價百分之五十五之比例及被告認定之銷售總價百分六十五
        比例之應報及應補稅額明細表供其審查，並非原告於被告初查時即自行以銷
        售總價百分之五十五比例及百分之六十五比例，製作申報應納稅額及應補稅
        額明細表提出予被告；蓋若無被告向原告提出應以銷售總價之百分之六十五
        比例為申報貨物稅之標準，原告何能在被告未告知百分六十五比例前即能知
        此百分之六十五比例課稅標準，而據以製作銷售總價百分之五十五及百分之
        六十五比例差距之應納及應補稅額明細，事理至明。
      (2)退步言之，即令原告所提出之應納稅額及應補稅額明細表，確係原告於被告
        初查時所自行提出，則被告亦非得遽以原告所提出之應納稅額及應補稅額明
        細表，為認定原告補稅及課處罰鍰之依據。蓋國家稅捐機關課徵稅賦，依租
        稅法律主義，本即應依法律所明文規定之標準始得向人民課徵稅賦，而非係
        以人民自行申報之應納稅額或應補稅額為課稅之依據，被告遽以其自行主觀
        認定之課稅標準（即銷售總價百分之六十五），著令原告依其主觀認定之標
        準製作應納稅額及應補稅額明細表，據為認定原告補稅及課處罰鍰之依據，
        與租稅法律主義有違。
　8.綜上所述，訴願決定顯非適法，請判決如原告訴之聲明云云。
　(二)被告主張之理由：
    1.本稅部分：
      (1)按「應稅貨物之完稅價格應包括貨物之包裝從物價格。國產貨物之完稅價格
        以產製廠商之出廠價格減除內含貨物稅額及推廣該項貨物所需費用計算之；
        該項費用定為完稅價格百分之十二．．．。」「前條所稱出廠價格，指貨物
        出廠當月份之銷售價格；其價格有高低不同者，應以銷售數量加權平均計算
        之。但有左列情形之一者，不得列入加權平均計算：一、以顯著偏低之價格
        銷售而無正當理由者．．．。」「產製廠商應於開始產製貨物前，向工廠所
        在地主管稽徵機關申請辦理貨物稅廠商登記及產品登記。」分別為貨物稅條
        例第十三條、第十四條、第十九條所明定。又「一、前據經濟部工業局查告
        ，分離式冷暖氣機分為室內機及室外機二部分（室外機內含風扇、冷媒壓縮
        機等主要零件），屬窗型冷暖氣機之範圍。二、查進口窗型冷暖氣機所用之
        壓縮機，在進口時並不課稅，迨．．．，再查國產分離式冷暖氣機室外機出
        廠時，對室外機課稅，室內機出廠時，對室內機課稅，二者同時出廠，則同
        時課稅；故進口分離式冷暖氣機所用之壓縮機不應課稅，而於裝配成為室外
        機出廠時課稅。」復為財政部七十一年三月四日台財稅三一四三九號函所明
        釋。
      (2)次按「電器類之課稅項目及稅率如左：三、冷暖氣機：凡用電力調節氣溫之
        各種冷氣機、熱氣機等均屬之，從價徵收百分之二十；其由主機、空調箱、
        送風機等組成之中央系統冷暖氣機，從價徵收百分之十五。」「電器類以具
        （組）為計稅單位。」「產製產商當月份出廠之應稅貨物，應於次月十五日
        前，按出廠價格計算完稅價格，並依規定格式填具完稅價格計算表，向主管
        稽徵機關申報。前項計算完稅價格所應用之資料與計算底稿，產製廠商應妥
        慎保存備查。」分別為貨物稅條例第十一條第三款、貨物稅稽徵規則第三十
        七條、第四十條所明定。
      (3)復按「中央系統型冷暖氣機應於主機或冷媒壓縮機進口或國內產製出廠時，
        依照左列規定計算整台應稅機件價格課徵貨物稅．．．。一、非往復式中央
        系統型整台冷暖氣機之完稅價格按其主機價格加計百分之三十五（即等於主
        機價格之一點三五倍）為完稅價格。二、往復式中央系統型整台冷暖氣機之
        完稅價格按其主機價格加計百分之五十（即等於主機價格百分之一點五倍）
        為完稅價格。本款所稱之主機分為二大類：(一)凝縮機組：包括冷媒壓縮機、
        馬達、冷凝器、受液器、控制儀表及機架等。(二)冷（冰）水機組：包括凝縮
        機、冷水器、冷媒控制閥及視窗等。三、單獨進口或國內產製出廠之冷媒壓
        縮機裝置中央系統型冷暖氣機者，應先按冷媒壓縮機價格加計左列加計率作
        為主機價格，再按第一款、第二款規定計算完稅價格。(一)冷媒壓縮機未達二
        十馬力者，按其價格加計百分之五百（即冷媒壓縮機價格之六倍）作為主機
        之價格。(二)冷媒壓縮機二十馬力以上者，按其價格加計百分之二百五十（即
        冷媒壓縮機價格之三點五倍）作為主機的價格。」「．．．(二)往復式中央系
        統型整台冷暖氣機之完稅價格按其主機價格加計百分之五十（即等於主機價
        格百分之一點五倍）為完稅價格。前項規定所稱主機價格，係指不含貨物稅
        價格，國內產製廠商所產製之中央系統型冷暖氣機主機，如係按含貨物稅價
        格出廠銷售者，應將其主機內含之貨物稅額減除後，再按規定倍數伸算整台
        冷暖氣機之完稅價格課徵貨物稅。主機不含貨物稅價格之計算公式如左：．
        ．．(二)往復式中央系統型主機：主機不含貨物稅出廠價格＝主機含貨物稅出
        廠價格－貨物稅，因貨物稅＝主機不含貨物稅出廠價格×1.5×15%故主機不
        含貨物稅出廠價格＝主機含貨物稅出廠價格/1.225」分別為財政部八十三年
        十二月三十一日台財稅第000000000號令發布之「中央系統型及汽
        車冷暖氣機貨物稅折算課徵辦法」第三條所明定及財政部七十九年十月八日
        台財稅第七九○三○五七二八號函所明釋。
      (4)原告八十七年九月至十二月產製之中央系統型冷暖氣機，經被告依其提供之
        銷貨發票，發現有分張開立發票情事，一張為主機價格，另一張為試車吊運
        及技術服務費或工程費，業經原告於八十八年二月十日向被告承認「本公司
        發票開立冰水機組，是以主機完稅，送風機、分配器未完稅。」「技術服務
        費或工程費係指本公司因安裝主機之安裝、吊運、試車及技術服務費，此部
        份需另向客戶收費。」「本公司之直膨式主機非往復式主機，係屬分離式主
        機，且貨物稅稅率為百分之二十。」在案，依據原告之說明「分離式冷氣是
        銷售與經銷商及個人均有，且有安裝服務」及客戶合約、開立發票、該公司
        開立發票與申報貨物稅對照表、八十七年十月份貨物稅明細表及原告所做之
        中央系統型開立發票情形表、相關發票影本，被告原核依據原告自行核算認
        諾之短繳貨物稅五八八、七四六元核定原告短繳貨物稅五八八、七四六元，
        並依貨物稅條例第三十二條第八款裁罰，並無不合。而試車吊運及技術服務
        費或工程費占整組售價百分之四十五，費用偏高，有規避稅負之嫌，業經原
        告會計課長黃金蓮八十八年八月十七日於被告所作談話筆錄，承認「主機價
        格約佔整組售價百分之五十五，其他設計、安裝、試車吊運及技術服務費或
        工程費占整組售價百分之四十五。」在案。
      (5)原告主張室內機五十二台係屬中央系統型主機之搭配產品，應無須依分離式
        冷暖氣機之室內機課稅乙案，依其會計課長黃金蓮八十八年八月十七日於被
        告所作談話筆錄，已承認「本公司貨物稅承辦員不知道分離式冷暖氣機室內
        機須辦產品登記。」顯見該室內機係分離式冷暖氣機之室內機，且經原告自
        行核算認諾短繳貨物稅四○、○八八元，違反同條例第十九條規定，依同條
        例第二十八條第一款行為罰及同條例第三十二條第一款二者擇一從重處罰，
        處以罰鍰四○○、八○○元，揆諸前揭規定，並無不合，請予維持。
      (6)原核定短繳稅款係原告自行核算認諾，此有原告原核算資料及相關談話筆錄
        影本附卷可稽，原告主張被告竟於無任何法令根據之情況下，率以系爭冷氣
        機銷售總價百分之六十五之比率核課貨物稅款，顯係誤解，併予指明。
      (7)復查時被告依原告提供之各型壓縮機噸位及售價，按前述「中央系統型及汽
        車冷暖氣機貨物稅折算課徵辦法」第三條規定伸算結果應納稅款為六、五○
        五、一三三元，實際短報貨物稅應為三、一一二、六四一元，較原核原告自
        行申報之短報貨物稅五八八、七四六元，增加二、五二三、八九五元，依行
        政救濟之法理，除原處分適用法律錯誤外，申請復查之結果，不得為更不利
        於行政救濟人之決定（六十二年判字第二九八號案例），原核定應予維持。
    2.罰鍰部分：
      (1)按「納稅義務人有左列情形之一者，除通知補辦或改正外，處新台幣九千元
        以上三萬元以下罰鍰：一、未依第十九條或第二十條規定申請登記者。二、
        未依貨物稅稽徵規則之規定報告或報告不實者。．．．」「納稅義務人有左
        列情行之一者，除補徵稅款外，按補徵稅額處五倍至十五倍罰錢：一、未依
        第十九條規定辦理登記，擅自產製應稅貨務出廠者。．．．八、短報或漏報
        出廠價格或完稅價格者。．．．」分別為貨物稅條例貨物稅條例第二十八條
        第一款、第二款以及第三十二條第一款、第八款所明定。又「納稅義務人同
        時觸犯租稅行為罰及漏稅罰相關罰則之案件依本函規定辦理。說明：二、．
        ．．(五)納稅義務人觸犯貨物稅條例第二十八條第一款，如同時涉及同條例第
        三十二條第一款規定者，參照上開行政法院庭長評事聯席會議決議意旨，勿
        庸併罰，應擇一從重處罰。．．．」復為財政部八十五年四月二十六日台財
        稅第八五一九○三三一三號函所明釋。
      (2)原告八十七年九月至十二月產製中央系統型及分離式冷暖氣機短報完稅價格
        ，計短繳貨物稅五八八、七四六元，又同一期間，其產銷之分離式冷暖氣機
        之室內機未辦產品登記，擅自產製出廠，共漏報五十二台，漏報貨物稅四○
        、○八八元，案經被告查得，除核定原告計應補稅額六二八、八三四元外，
        並就短繳貨物稅五八八、七四六元部分依貨物稅條例第三十二條第八款規定
        ，處以五倍之罰鍰二、九四三、七三○元；另未依規定辦理產品登記即擅自
        出廠部分則依貨物稅條例第二十八條第一款暨財政部八十五年四月二十六日
        財稅八五一九○三三一三號函規定，同時觸犯租稅行為罰及漏稅罰者，擇一
        從重處罰，處罰鍰四○○、八○○元，合計應處罰鍰三、三四四、五三○元
        ， 揆諸前揭規定，並無不合，應予維持。
      (3)原告其產銷之分離式冷暖氣機之室內機未依規定辦理產品登記即擅自出廠，
        原告申稱因冷氣機之款式眾多，欲令承辦產品登記之總務人員其就全部產製
        機種均予了解，誠屬苛求，即令善盡其應有之知識經驗，仍無法避免誤認之
        可能等語。按「人民違反法律上之義務而應受行政罰之行為，法律無特別規
        定時，雖不以出於故意為必要，仍須以過失為其責任條件。但應受行政罰之
        行為，僅須違反禁止規定或作為義務，而不以發生損害或危險為其要件者，
        推定為有過失，於行為人不能舉證自己無過失時，即應受處罰。」為司法院
        釋字第二七五號解釋在案，原告縱使非屬故意，亦難謂為無過失，即應受罰
        ，原處分應予維持。
    3.綜上所述，原核定及所為復查、訴願決定並無違誤，請判決如被告答辯之聲明
      等語。
　　理  由
一、本件被告依據原告提供之銷貨統一發票，發現原告於八十七年九月至十二月產製
    中央系統冷暖氣機有分別開立統一發票情事，一張為主機價格，另一張為試車調
    運及技術服務費或工程費，而試車調運及技術服務費或工程費占整組售價百分之
    四十五，費用偏高，涉嫌規避稅負，乃依據原告另提供之前述四個月出廠中央系
    統型冷暖氣機之平均單價，按財政部七十九年十月八日台財稅第七九○三○五七
    二八號函釋意旨核算完稅價格，合計應納稅額三、九八一、二三八元，減除申報
    稅額三、三九二、四九二元，計短報短貨物稅五八八、七四六元，並依貨物稅條
    例第三十二條第八款規定，按補徵稅額五八八、七四六元處以五倍之罰鍰計二、
    九四三、七三○元。此外又以原告同一期間，原告產銷之分離式冷暖氣機之室內
    機五十二台未辦理貨物稅產品登記，即擅自產製出廠，漏報貨物稅四○、○八八
    元，乃核定補徵貨物稅四○、○八八元，並依貨物稅條例第三十二條第一款規定
    ，按補徵稅額四○、○八八元處以十倍之罰鍰計四○○、八○○元。以上合計補
    徵稅額六二八、八三四元及罰鍰三、三四四、五三○元。
二、原告不服，主張所售出之空調產品皆依貨物稅條例規定之稅率申報貨物稅，應無
    短報貨物稅情事，又同期間產銷之分離式冷暖氣機室內機五十二台未辦理產品登
    記，因該項室內機係用於中央系統型主機之搭配產品，該室內機皆經過分配氣予
    以循環送風，依照財政部七十九年十月八日台財稅第七九○三○五七二八號函釋
    意旨，中央系統型主機之貨物稅計算，以主機價格加計成數後計算貨物稅，查遍
    貨物稅條文，並未要求中央系統型之室內機須併計於主機內加計貨物稅，或是須
    改為分離式室內機計算貨物稅，本件被告認定原告所產製之中央系統冷暖氣機及
    分離式冷暖氣機有短報及逃漏稅捐之情事，無非係以原告將銷貨統一發票分張開
    立，其中主機出廠價格平均單價金額偏低，以及原告會計人員所作之談話筆錄為
    主要論證依據，進而處原告逃漏貨物稅捐。惟主機價格係原告削低價格後之主機
    銷售實收價款，同時其未予辦理產品登記之五十二台室內送風機，實係因原告產
    製產品機種甚多，區分已非易事；加之系爭機種外形酷似另一中央系統型機種，
    始令產品登記人員予以誤認，因而未予辦理產品登記，殊無故意漏未登記，藉以
    逃稅之故意或過失，依司法院釋字第二七五號解釋意旨，不應處罰云云。
三、申經被告復查決定以，依原告所提供之各型壓縮機噸位及售價，按中央系統型及
    汽車冷暖氣機貨物稅折算課徵辦法第三條規定計算結果應納稅款為六、五○五、
    一三三元，實際短報貨物稅應為三、一一二、六四一元，較原核定短報貨物稅五
    八八、七四六元，增加二、五二三、八九五元，原查僅按短報貨物稅五八八、七
    四六元補徵貨物稅，並以該金額處以五倍之罰鍰計二、九四三、七三○元，業已
    對原告有利。依行政法院六十二年度判字第二九八號判例所示，申請復查之結果
    不得為更不利於行政救濟人之決定，而維持原核定。至原告訴稱室內機五十二台
    係屬中央系統型主機之搭配產品，無須依分離式冷暖氣機之室內機課稅乙節，依
    原告會計課長黃金蓮八十八年八月十七日於被告所作談話筆錄，已承認「本公司
    貨物稅承辦員不知道分離式冷暖氣機室內機須辦產品登記。」顯見該室內機係分
    離式冷暖氣機之室內機，原核定依法課徵貨物稅，並無不合為由，駁回其復查之
    申請。
四、按「電器類之課稅項目及稅率如左：一、．．．三、冷暖氣機：凡用電調節氣溫
    之各種冷氣機、熱氣機等均屬之，從價徵收百分之二十；其由主機、空調箱、送
    風機等組成之中央系統型冷暖氣機，從價徵收百分之十五。」「應稅貨物之完稅
    價格應包括該貨物之包裝從物價格。國產貨物之完稅價格以產製廠商之出廠價格
    減除內含貨物稅額及推廣該項貨物所需費用計算之；該項費用定為完稅價格百分
    之十二。」「前條所稱出廠價格，指貨物出廠當月份之銷售價格；其價格有高低
    不同者，應以銷售數量加權平均計算之。但有左列情形之一者，不得列入加權平
    均計算：一以顯著偏低之價格銷售而無正當理由者。」「產製廠商應於開始產製
    貨物前，向工廠所在地主管稽徵機關申請辦理貨物稅廠商登記及產品登記。」「
    納稅義務人有左列情形之一者，除通知補辦或改正外，處新台幣九千元以上三萬
    元以下罰鍰：一、未依第十九條或第二十條規定申請登記者。二、未依貨物稅稽
    徵規則之規定報告或報告不實者。」及「納稅義務人有左列情形之一者，除補徵
    稅款外，按補徵稅額處五倍至十五倍罰鍰：一、未依第十九條規定辦理登記，擅
    自產製應稅貨物出廠者。．．．八、短報或漏報銷售價格或完稅價格者。」分別
    為貨物稅條例第十一條第一項第三款、第十三條第一項、第十四條第一款、第十
    九條、第二十八條第一款、第二款及第三十二條第一款、第八款所明定。次按「
    一、前據經濟部工業局查告，分離式冷暖氣機分為室內機及室外機二部分（室外
    機內含風扇、冷煤壓縮機等主要零件），屬窗型冷暖氣機之範圍。二、查進口窗
    型冷暖氣機所用之壓縮機，在進口時並不課徵貨物稅，迨進口後裝配成為整台窗
    型冷暖氣機出廠時，始予課徵貨物稅，再查國產分離式冷暖氣機室外機出廠時，
    對室外機課稅，室內機出廠時，對室內機課稅，二者同時出廠，則同時課稅；故
    進口分離式冷暖氣機所用之壓縮機不應課稅，而於裝配成為室外機出廠時課稅。
    」及「國內產製供中央系統型冷暖氣機用之主機，應依中央系統型及汽車冷暖氣
    機貨物稅折算課徵辦法第三條之規定，計算完稅價格課徵貨物稅。．．．說明：
    三、．．．(二)往復式中央系統型整台冷暖氣機之完稅價格，按其主機價格加計百
    分之五十（即等於主機價格之一點五倍）為完稅價格。前項規定所稱主機價格，
    係指不含貨物稅價格，國內產製廠商所產製之中央系統型冷暖氣機主機，如係按
    含貨物稅價格出廠銷售者，應將其主機內含之貨物稅額減除後，再按規定倍數伸
    算整台冷暖氣機之完稅價格課徵貨物稅。主機不含貨物稅價格之計算公式如左：
    ．．．(二)往復式中央系統型主機：主機不含貨物稅出廠價格＝主機含貨物稅出廠
    價格－貨物稅，因貨物稅＝主機不含貨物稅出廠價格×1.5×15%故主機不含貨物
    稅出廠價格＝主機含貨物稅出廠價格/1.225」「納稅義務人同時觸犯租稅行為罰
    及漏稅罰相關罰則之案件依本函規定辦理。說明：一、．．．(五)納稅義務人觸犯
    貨物稅條例第二十八條第一款，如同時涉及同條例第三十二條第一款規定者，參
    照行政法院庭長評事聯席會議決議意旨，勿庸並罰，應擇一從重處罰。」亦分別
    經財政部七十一年三月四日台財稅第三一四三九號、七十九年十月八日台財稅第
    000000000號及八十五年四月二十六日台財稅第八五一九○三三一三號
    函釋有案。本件原告八十七年九月至十二月產製之中央系統型冷暖氣機，經被告
    依其提供之銷貨發票，發現有分張開立發票情事，一張為主機價格，另一張為試
    車吊運及技術服務費或工程費，業經原告於八十八年二月十日向被告承認「本公
    司發票開立冰水機組，是以主機完稅，送風機、分配器未完稅。」「技術服務費
    或工程費係指本公司因安裝主機之安裝、吊運、試車及技術服務費，此部份需另
    向客戶收費。」「本公司之直膨式主機非往復式主機，係屬分離式主機，且貨物
    稅稅率為百分之二十。」在案，依據原告之說明「分離式冷氣是銷售與經銷商及
    個人均有，且有安裝服務」及客戶合約、開立發票、該公司開立發票與申報貨物
    稅對照表、八十七年十月份貨物稅明細表及原告所做之中央系統型開立發票情形
    表、相關發票影本，被告原核依據原告自行核算認諾之短繳貨物稅五八八、七四
    六元核定原告短繳貨物稅五八八、七四六元，並依貨物稅條例第三十二條第八款
    裁罰，並無不合。而試車吊運及技術服務費或工程費占整組售價百分之四十五，
    費用偏高，有規避稅負之嫌，業經原告會計課長黃金蓮八十八年八月十七日於被
    告所作談話筆錄，承認「主機價格約佔整組售價百分之五十五，其他設計、安裝
    、試車吊運及技術服務費或工程費占整組售價百分之四十五。」在案。被告原核
    依據原告自行核算認諾之短繳貨物稅五八八、七四六元核定原告短繳貨物稅五八
    八、七四六元，並依貨物稅條例第三十二條第八款裁罰，復查時被告依原告提供
    之各型壓縮機噸位及售價，按前述「中央系統型及汽車冷暖氣機貨物稅折算課徵
    辦法」第三條規定伸算結果應納稅款為六、五○五、一三三元，實際短報貨物稅
    應為三、一一二、六四一元，較原核原告自行申報之短報貨物稅五八八、七四六
    元，增加二、五二三、八九五元，依最高行政法院六十二年判字第二九八號判例
    之意旨，申請復查之結果，不得為更不利於行政救濟人之決定，而維持原核定。
    至於原告主張室內機五十二台係屬中央系統型主機之搭配產品，應無須依分離式
    冷暖氣機之室內機課稅乙案，依其會計課長黃金蓮八十八年八月十七日於被告所
    作談話筆錄，已承認「本公司貨物稅承辦員不知道分離式冷暖氣機室內機須辦產
    品登記。」顯見該室內機係分離式冷暖氣機之室內機，且經原告自行核算自承短
    繳貨物稅四○、○八八元，此有原告原核算資料及相關談話筆錄影本附卷可稽，
    足證原告有違反同條例第十九條規定，原處分依同條例第二十八條第一款行為罰
    及同條例第三十二條第一款二者擇一從重處以十倍罰鍰計四○○、八○○元，揆
    諸前揭規定，亦無不合。
五、兩造其餘攻擊防禦方法均與本件判決結果不生影響，故不逐一論述，併此敘明。
六、綜上所述，本件依首揭規定，原處分並無不法，訴願決定予以維持，亦稱妥適。
    原告徒執前詞，訴請撤銷，為無理由，應予駁回。
據上論結，本件原告之訴為無理由，爰依行政訴訟法第九十八條第三項前段，判決如
主文。
中　　華　　民　　國　　九十三　　　年　　　五　　　　月　　　二十五    日
                     臺 北 高 等 行 政 法 院   第 七 庭
                                           審 判 長 法  官　鄭小康
                                                    法  官  黃秋鴻
                                                    法  官  林金本
右為正本係照原本作成。
如不服本判決，應於送達後二十日內，向本院提出上訴狀並表明上訴理由，如於本判
決宣示後送達前提起上訴者，應於判決送達後二十日內補提上訴理由書（須按他造人
數附繕本）。
中　　華　　民　　國　　九十三　　　年　　　五　　　　月　　　二十五    日
　　　　　　　　　　　　　　　　　　　　            書記官　簡信滇
